臺灣桃園地方法院民事判決　　　　　　　　　　　　九十二年度簡上字第一六九號
　　上　訴　人　乙○○
　　被 上訴 人　己○○○
　　　　　　　　丙○○○
　　　　　　　　丁○○
　　　　　　　　丑○○
　　　　　　　　辛○○
　　　　　　　　癸○○
　　　　　　　　壬○○
　　　　　　　　戊○○
　　　　　　　　子○○
　　　　　　　　甲○○
　　兼
　　訴訟代理人　庚○○
右當事人間請求返還土地事件，上訴人對於中華民國九十二年四月十六日本院桃園簡
易庭九十年度桃簡字第九六八號第一審判決提起上訴，經本院於民國九十三年七月二
十七日言詞辯論終結，判決如左：
    主      文
上訴駁回。
第二審訴訟費用由上訴人負擔。
    事　　　實
壹、上訴人方面：
一、聲明：
　(一)原判決廢棄。
  (二)被上訴人庚○○、丙○○○、己○○○、丁○○、丑○○、辛○○、癸○○、壬○○、戊○○、子○○應將所占用坐落桃園縣復興鄉○○○段四十五之一地號之
    土地，如桃園縣大溪地政事務所複丈成果圖所示建物Ａ面積七十九平方公尺拆除
    ，被上訴人甲○○應將同上複丈成果圖所示建物Ｂ面積十九平方公尺拆除。
  (三)被上訴人應將坐落復興鄉○○○段四十五之一地號之土地全部返還上訴人。
二、陳述：除與原判決記載相同者，茲引用之外，補稱：
　(一)上訴人確為系爭土地之真正所有權人。上訴人之弟高啟福死前就有申請辦理所有
    權登記，但沒有辦理下來就過世。
  (二)上訴人之弟高啟福是因當兵後生病與伊一起住，才沒有使用系爭土地。約民國五
    十幾年間被上訴人等人就已經住在系爭房屋，高啟福死亡前有告知伊系爭土地是
    給被上訴人使用。
  (三)高啟福之妻鄧玉琴已經法院宣告死亡，他們並無子女，上訴人與高啟福之父母已
    過世，亦無其他親戚，故上訴人為高啟福之繼承人。
三、證據：除援用第一審所提證據外，並聲請訊問證人林東霖（嗣更名為林厚）。
貳、被上訴人方面：
一、聲明：請求駁回上訴。
二、陳述：除與原判決記載相同者，茲引用之外，補稱：
　(一)系爭土地自伊小時候就由父親劉新發使用種菜，如桃園縣大溪地政事務所複丈成
    果圖所示建物Ａ是父親所蓋的，現在屋頂垮下來，只剩牆，已不能遮風避雨，目
    前已無人使用，劉新發過世後，系爭房屋及土地並未辦理遺產分割，現在系爭土
    地係由母親己○○○種菜。如桃園縣大溪地政事務所複丈成果圖所示建物Ｂ由被
    上訴人甲○○所建，係甲○○養狗所使用，目前還完好，房子二間都未辦理保存
    登記。
  (二)高啟福有娶妻，上訴人乙○○非高啟福之合法繼承人。
三、證據：除援用第一審所提證據外，提出高啟福除戶戶籍謄本及高啟福配偶鄧玉琴
    之戶籍謄本。
、本院依職權函請桃園縣復興鄉公所檢送高啟福申請辦理系爭土地所有權登記之原
　　始申請文件影本。
    理　　由
一、按訴之變更或追加，非經他造同意，不得為之，民事訴訟法第四百四十六條第一
    項前段定有明文。本件上訴人於本院九十三年四月二十九日準備程序中，追加丙○○○、己○○○、丁○○、丑○○、辛○○、癸○○、壬○○、戊○○、子○○（上述九人與上訴人庚○○均為如桃園縣大溪地政事務所複丈成果圖所示建物
    Ａ之共同繼承人，就系爭訴訟標的必須合一確定）及甲○○（係如複丈成果圖所
    示建物Ｂ之所有人）為被上訴人，而被上訴人當庭表示就上訴人前開追加並無意
    見（見本院卷第一０三頁），則上訴人所為追加合於前開規定，應予允許，合先
    敘明。
二、上訴人起訴主張：坐落桃園縣復興鄉○○○段四十五之一地號土地（下稱系爭土
    地）原為伊弟高啟福所有，高啟福死前就有申請辦理所有權登記，但沒有辦理下
    來就過世，嗣因高啟福死亡，故由伊繼承取得所有權，伊確為系爭土地之真正所
    有權人，被上訴人無權占有系爭土地，爰本於民法第七百六十七條前段之規定，
    請求被上訴人拆屋還地及返還土地。被上訴人則以系爭土地係伊父劉新發於五十
    七年七月二十八日向上訴人之弟高啟福買受，買賣當時有約定等法令限制解除後
    再過戶移轉，劉新發過世後，由被上訴人繼承其權利，故被上訴人均係有權使用
    系爭土地；又高啟福有娶妻，上訴人非高啟福之合法繼承人等語資為抗辯。
三、按民法第七百六十七條之物上請求權，以所有人始得行使之，此觀諸該條之規定
    自明。上訴人雖提出系爭土地之登記謄本，主張其為系爭土地所有權之登記名義
    人，且系爭土地為原住民保留地，其弟高啟福死前就有依「臺灣省原住民保留地
    開發管理辦法」之規定（現更名為原住民保留地開發管理辦法）申請辦理所有權
    登記，但沒有辦理下來就過世，故由伊繼承取得所有權云云。查：
  (一)被上訴人雖主張高啟福有娶妻，上訴人非高啟福之合法繼承人云云，惟查，高啟
    福之妻鄧玉琴已經本院判決宣告於八十一年三月十五日死亡之事實，有鄧玉琴之
    戶籍謄本乙份在卷可佐，是鄧玉琴經法院宣告死亡之時間既在高啟福死亡前，其
    自無法成為高啟福之繼承人。又觀諸高啟福之除戶謄本，高啟福並無子女，則上
    訴人主張其與高啟福之父母已過世，亦無其他親戚，上訴人為高啟福之繼承人之
    情，應堪採信。
　(二)依八十七年三月十八日修正前之臺灣省原住民保留地開發管理辦法第八條之規定
    ：原住民於本辦法施行前由原住民開墾完竣並自行耕作之原住民保留地，得會同
    省（市）政府民政廳（局）向當地登記機關申請設定耕作權登記，耕作權登記後
    繼續自行經營滿五年，經查明屬實者，由省（市）政府民政廳（局）會同耕作權
    人向當地登記機關申請辦理所有權移轉登記。經查，系爭土地原為中華民國所有
    ，管理人為臺灣省政府民政廳，高啟福於五十六年三月二日在其上設定耕作權（
    存續期間自五十五年十二月一日起至六十五年十一月三十日止），又於七十年間
    該地編定為山坡地保育區農牧用地，高啟福則於八十四年五月十一日以耕作權期
    間屆滿為原因，登記取得系爭土地之所有權之事實，有系爭土地登記謄本附卷可
    稽（見原審卷第六十頁至第六十二頁）。又依前開土地登記謄本所載，高啟福登
    記為系爭土地所有權人之原因發生日期為「八十四年三月十四日」，桃園縣大溪
    地政事務所之收件日期則為「八十四年五月十日」，另依桃園縣大溪地政事務所
    函復之關於高啟福申辦系爭土地所有權之相關資料內容，亦明確記載高啟福申請
    所有權登記之原因發生日期為「八十四年三月十四日」，登記原因為「耕作權期
    滿」，有該所溪地登字第０九二００００四八三號函一份在卷可憑；再對照上訴
    人所提出之高啟福死亡診斷書、戶籍謄本之記載，高啟福係於「八十四年一月二
    十七日」即死亡，足見高啟福於死亡時尚未取得系爭土地之所有權。
  (三)上訴人雖聲請訊問證人林厚，欲證明高啟福死前就申請辦理所有權登記，但沒
    有辦理下來即過世之事實，惟證人林厚證稱：當時是「上訴人及上訴人之表姐
    夫及表姐」委託伊辦理「繼承」及依原住民保留地開發管理辦法第八條之規定申
    請取得「系爭土地之所有權」，委託辦理時間是在八十四年間等語（見本院卷第
    四十七至四十八頁），是依證人林厚之證詞，顯無從證明高啟福於死亡「前」
    即委託證人申請辦理系爭土地之所有權登記事宜。再觀諸前述桃園縣大溪地政事
    務所函復之關於高啟福申辦系爭土地所有權之相關資料文件其上相關承辦人員所
    註記之收件、承辦、發文日期均在八十四年三月十四日之後（見原審卷第一四一
    頁至第一五二頁），更足證上訴人所辯，並無足採。
  (四)按人之權利能力，始於出生、終於死亡，民法第六條定有明文。本件上訴人之弟
    高啟福既已於取得系爭土地所有權前之八十四年一月二十七日死亡，則高啟福登
    記為系爭土地之所有權人時，其人格業已消滅而無權利能力，自不得為權利、義
    務之主體，無法取得系爭土地之所有權。又土地法第四十三條所謂登記有絕對效
    力，旨在保護信賴登記之善意第三人，以維交易安全，此第三人自不包括繼承人
    在內（最高法院九十年台上字第七九二號判決參照），本件上訴人為高啟福之繼
    承人，其因繼承關係而就系爭土地辦理繼承登記為所有人，並非因信賴登記而與
    之交易之第三人，自不受土地法第四十三條規定之保護。高啟福既未取得系爭土
    地之所有權，上訴人自亦無從本於繼承關係而取得系爭土地之所有權。
四、從而，上訴人既非系爭土地之所有權人，其主張本於所有權依民法第七百六十七
    條之規定請求被上訴人拆屋還地及返還土地，即無法律上之理由，不應准許，其
    假執行之聲請亦失所附麗，應併予駁回。原審為上訴人敗訴之判決及駁回其假執
    行之聲請，並無不合。上訴意旨指摘原判決不當，求予廢棄改判，為無理由，應
    予駁回。
五、本件待證事實已臻明瞭，兩造其餘攻擊防禦方法及舉證，對判決之結果不生影響
    ，爰不予一一贅述，附此敘明。
六、據上論結，本件上訴為無理由，依民事訴訟法第四百三十六條之一第三項、第四
    百四十九條第一項、第七十八條，判決如主文。
中　　　華　　　民　　　國　　　九十三　　　年　　　八　　　月　　六　　日
                                臺灣桃園地方法院民事第一庭
~B審判長法　　　官  郭琇玲
~B　　　法　　　官　張天民
~B　　　法　　　官　林曉芳
不得上訴
中　　　華　　　民　　　國　　　九十三　　　年　　　八　　　月　　六　　日
~B書　　記　　　官　陳玲莉
